【裁判字號】    91,訴,2721
【裁判日期】    920519
【裁判案由】    返還借款
【裁判全文】
臺灣臺南地方法院民事判決                          九十一年度訴字第二七二一號
    原    告    甲○○
    被    告    乙○○
右當事人間請求返還借款事件，本院判決如左：
    主    文
被告應給付原告新臺幣玖拾陸萬肆仟元，及自民國九十一年十二月十七日起至清償日
止，按週年利率百分之五計算之利息。
訴訟費用由被告負擔。
本判決於原告以新臺幣壹拾柒萬陸仟元為被告供擔保後，得假執行。
    事    實
甲、原告方面：
一、聲明：如主文第一項所示，並願供擔保請准宣告假執行。
二、陳述：
（一）被告於八十九年間先後持支票號碼分別為0000000、0000000、
      0000000，發票日為八十九年九月二十五日、八十九年十一月二十二日
      、八十九年十二月十一日，金額為新台幣（下同）二十二萬四千元、二十一萬
      元、四十二萬元，付款銀行均為高新商業銀行（以下簡稱高新銀行）之支票三
      張（以下簡稱系爭支票），向原告借款各如票面金額，共計八十五萬四千元，
      然提示均不獲兌現，向被告催討，亦未獲清償。於九十年間，原告曾對被告提
      出詐欺罪之告訴，雖經檢察官不起訴【案列台灣台南地方法院檢察署（以下簡
      稱台南地檢署）九十年度偵字第一二二四七號】，但被告在偵查庭坦承確實曾
      持支票向原告借款達二百萬元，爰就此三筆支票借款，依消費借貸之法律關係
      ，請求被告返還。
（二）訴外人許世華前因積欠原告六十四萬元之債務，經原告多次催討均未償還，於
      八十九年七月間，被告主動表示願為原告向訴外人許世華催討，經被告催討後
      ，訴外人許世華已陸續償還原告上開債務，至九十年三月間已償還原告三十九
      萬元，詎被告基於為自己不法所有之意思，未經原告同意，於九十年四月間向
      訴外人許世華收取十一萬元後，即將之侵占入己，而對訴外人許世華表示免除
      其他債務。原告對被告提出侵占之告訴，雖經檢察官為不起訴處分（案列台南
      地檢署九十年度偵字第一０一六四號），惟按受任人因處理委任事務，所收取
      之金錢物品及孳息，應交付與委任人，民法第五百四十一條第一項定有明文。
      雖被告於系爭偵查案件中辯稱原告答應給予許世華債務總額之一半作為報酬等
      語，原告否認與被告有此約定，且被告亦無法舉證證明，故原告依民法第五百
      四十一條第一項規定，請求被告返還十一萬元。
（三）被告雖抗辯其未曾持發票人為王汝丹之支票向原告借款，然系爭發票人為王汝
      丹之兩張支票確實為被告向原告借款所交付之支票，因除被告外，原告未曾與
      其他人有任何支票往來。而系爭三張支票之所以交還被告，係因被告承諾將給
      付票據金額，始應其要求先將支票交還被告，詎被告迄今未清償系爭票據債務
      。再者，原告與被告於九十年五月十日所簽訂之和解契約，並無將系爭支票金
      額列入計算，和解金額不包括系爭三張支票之金額。
三、證據：提出台南地檢署九十年度偵字第一二二四七號、第一０一六四號不起訴處
    分書、票據明細表各一份、本票四張為證，並聲請訊問證人陳清光。
乙、被告方面：
一、聲明：駁回原告之訴及其假執行之聲請。
二、陳述：
（一）原告請求給付借款而提出之系爭三張支票，其中票號為0000000、00
      00000號二張支票之發票人為「王汝丹」，而票據號碼為0000000
      號支票之發票人為「陳清光」，被告確實有拿發票人為陳清光之支票向原告借
      款，且被告一向僅持發票人為陳清光之支票向原告借款，並不認識王汝丹，故
      被告不曾持發票人為王汝丹之支票向原告借款，原告所提系爭支票中，以王汝
      丹為發票人之支票二張，並非被告所持而向原告借款之支票。原告於法院審理
      之初，雖曾承認有持系爭三紙支票向原告借款，然原告始終並未表示其所提系
      爭支票發票人為何人，而被告基於確曾以陳清光之支票向原告借款，始自認有
      拿系爭三紙支票向原告借錢，然事後經法院查證系爭支票中有二張非陳清光的
      票，被告始辯稱未持該二張支票向原告借款。
（二）關於對原告之借款，被告已經清償完畢，否則原告不可能將該支票交還被告。
      至於九十年五月十日兩造於黃俊達律師處所簽訂之和解契約，並無將系爭支票
      金額算入和解契約中所約定之和解金額內，和解金額乃係針對當時原告所持有
      被告簽發之本票之票據金額而計算之金額。
（三）原告請求被告返還被告代為向訴外人許世華追討借債所得十一萬元，兩造約定
      以原告向訴外人許世華追討借債所得之金額，其中一半歸被告以作為委任之報
      酬，而九十年三月間許世華已清償三十九萬元，依約其中一半應歸被告取得，
      惟原告迄未給付，因此被告嗣後雖於九十年四月有再向許世華催討到十一萬元
      ，然該金額應屬於被告，原告對被告無請求權。
三、證據：提出和解契約書、兩造涉訟案件表暨法院書類（本院卷三四頁至四五頁）
    各一份為證。
丙、本院依職權：
一、調取本院九十年度票字第七０二九號民事聲請卷宗、台南地檢署九十年度偵字第
    一二二四七號、第一０一六四號偵查卷宗。
二、向高新銀行左營分行函查票號0000000、0000000號之支票有無退
    票或註銷退票紀錄。
三、向高新銀行永康分行函查票號0000000號之支票有無退票或註銷退票紀錄
    。
四、訊問證人黃俊達律師。
    理    由
甲、兩造爭執之要旨
一、原告起訴主張：被告於八十九年間持系爭支票三紙向原告借貸如票面上之金額，
    共計八十五萬四千元，迄未償還；又被告受原告委任，幫原告向訴外人許世華收
    借貸款項，然被告於收取十一萬元後，卻將之侵占入己，未交予原告，有違民法
    關於受任人應將處理委任事務所得之金錢交付委任人之義務。為此，依消費借貸
    及民法第五百四十一條第一項規定，請求被告給付九十六萬四千元及自起訴狀繕
    本送達被告翌日起至清償日止之法定遲延利息等語。
二、被告初於本院審理時承認以系爭三紙支票向原告借款一節，惟嗣於最後言詞辯論
    期日改稱：僅持系爭票號0000000號、由陳清光簽發之支票向原告借款，
    並未持其餘二張支票借款。又被告另以：兩造間之借款債務已於九十年五月十日
    在律師處和解完畢，被告並已簽發本票二十二張交予原告以資清償，原告自不得
    再次訴求；原告委任被告催討原告對訴外人許世華之借貸款，兩造約定以被告收
    取款項中之一半作為被告之報酬，查許世華已清償原告三十九萬元，則被告嗣後
    再向許世華收取之十一萬元，本應屬於被告應得之委任報酬，原告自不得請求被
    告返還等語，資為抗辯。
乙、兩造不爭執之事實
一、原告主張被告於八十九年間持系爭支票三張向其借款一節，固曾經被告所自認（
    見本院卷十九頁、二九頁、三二頁），然被告於九十二年五月五日言詞辯論程序
    中翻異前詞，改稱：伊僅持其中系爭票號0000000號支票向原告借款，並
    未持其餘二張支票向原告借款等語。經查，原告於本件訴訟進行中雖主張被告持
    系爭三張支票向其借款，然均未表明發票人為何人，迄至本院向高新銀行左營分
    行、永康分行函查系爭支票退票紀錄，並經提示予被告後，被告始知悉僅票號0
    000000號之支票係訴外人陳清光所簽發，餘二張支票乃王汝丹簽發等情，
    此觀之被告雖曾自認以系爭三張支票借款，然其陳述：「系爭支票，我均有拿去
    銀行退補」（見本院卷十九頁）、「系爭三張支票是我跟陳清光借的」等語（見
    本院卷六一頁），而原告亦陳稱：「系爭支票已經退補，被告說要拿回去退補」
    等詞（見本院卷十九頁），再參以本院所調取之系爭支票退票暨註銷退票資料，
    其中王汝丹所簽發之支票（票號0000000、0000000號），至今並
    無退票紀錄，而陳清光所簽發之支票（票號0000000號）之支票則曾經退
    票，嗣後並註銷完畢，此有高新銀行左營分行九十二年三月七日高新（左）字第
    十九號及高新銀行永康分行九十二年三月十一日永字第九二０００八號函在卷足
    憑。足見被告應係誤以為原告所提之支票均為陳清光所簽發，始承認有交系爭三
    張支票予原告借貸，且被告起初自認之事實（包括其陳述系爭三張支票之發票人
    及退票紀錄），亦與前開函復之實情不符，可認被告於最後言詞辯論期日所為有
    關撤銷自認伊持票號0000000、0000000號支票（王汝丹簽發）向
    原告借款之部分，與民事訴訟法第二百七十九條第三項規定並不違背，自應許其
    撤銷部分自認。就此，該部分兩造所不爭執點，應在於被告曾持系爭票號000
    0000號支票（陳清光簽發）向原告借款。
二、兩造曾於九十年五月十日簽立和解契約書，被告並簽發本票二十二張交原告收執
    ，原告業已向本院聲請裁定准許強制執行，經本院裁定准許部分本票強制執行（
    見本院卷二一頁，本院九十年度票字第七０二九號民事聲請卷宗）。
三、訴外人許世華因積欠原告六十四萬元之債務，於八十九年七月間，被告受原告委
    任向許世華催討債務，至九十年三月間許世華已償還原告三十九萬元，詎被告於
    九十年四月間再向許世華收取十一萬元款項後，迄未將之交還原告（見台南地檢
    署九十年度偵字第一０一六四號偵查卷宗）。
丙、得心證之理由
一、本件原告主張：被告持系爭支票三張向其借款如票面金額，共計八十五萬四千元
    等語，被告除自認有持票號0000000號、由陳清光簽發之支票一紙向原告
    借款外，餘皆予以否認，經查：
（一）關於票號0000000號支票借款部分，被告雖辯稱其於支票退票後，有以
      現金或重行簽發本票換回前開支票等情，惟此為原告所否認，被告復無法舉證
      證明，已難採信。復觀之兩造並不爭執渠等於九十年五月十日在律師處所簽立
      之和解契約書，乃係就被告積欠原告之四張本票（見本院卷二十四頁），合計
      一百十七萬元成立和解，和解的金額並不包括系爭支票等情（見本院卷七六頁
      ），且徵諸和解當時在場證人黃俊達律師、陳清光之證言，亦證稱：僅知悉兩
      造和解之金額若干，惟不了解兩造實際債權債務之情形等語（見本院卷五九頁
      、六十頁），均尚難以兩造曾經和解即認被告已清償前開二十一萬元支票借款
      之情，被告迄未能就伊已清償完畢一節舉證以實其說，則其所為清償抗辯，尚
      難憑採。
（二）至票號0000000、0000000號支票借款部分，固為被告所否認，
      ，惟查，原告主張被告曾於台南地檢署九十年度偵字第一二二四七號偵查中已
      承認尚欠被告約二百萬元借款等語，此經本院核閱該偵查案卷可知，該案告訴
      人（即原告）陳稱：八十九年六月份以後被告經常以客票向伊借款，八十九年
      九月份起就未清償，借款金額將近二百萬元等語，被告並陳述「確實有向原告
      借那麼多錢」等詞（見九十年十一月二十二日偵查筆錄），兩造對該刑事偵查
      卷宗均表示無意見，參諸原告於該偵查案件所提出之被告簽發之本票、支票存
      款退票紀錄查詢單、連線作業郵局票據存款移送單及債務金額明細表等資料，
      被告以支票或本票向原告借款之金額確係包括九十年五月十日所和解之一百十
      七萬元（見本院卷二十四頁），及系爭三張支票總額八十五萬四千元，合計約
      二百萬元，堪認原告所述非虛，被告既於刑事偵查中自承「確有借到那麼多錢
      」，嗣後於本院審理空言否認，尚不可採。此外被告迄未能舉證證明已經清償
      或系爭支票借款之請求權，已因九十年五月十日和解而消滅，自亦難脫免其應
      負之借貸責任。因之，原告主張被告除九十年五月十日已和解之本票金額外，
      於本件再請求被告應給付其以系爭支票所借之款項，金額如系爭三張支票票面
      金額所示，合計八十五萬四千元一節，應堪採信。
（三）末者，原告主張因訴外人許世華因積欠伊六十四萬元之債務，於八十九年七月
      間，委任被告向許世華催討債務，至九十年三月間許世華已償還原告三十九萬
      元，詎被告於九十年四月間再向許世華收取十一萬元款項後，迄未將之交還原
      告一節，為被告所是認，惟被告抗辯兩造有約定以被告向許世華收取之款項金
      額一半作為委任報酬，故該十一萬元是被告應得之報酬云云，然原告否認兩造
      間有上開報酬之約定，而被告迄未能就此舉證證明，其所辯尚不足採。查被告
      既受原告委任向許世華收取十一萬元款項，已如前述，則依民法第五百四十一
      條第一項規定，被告〈受任人〉自應將其為原告〈委任人〉所收取之系爭債款
      十一萬元，交付於原告。
二、從而，原告依消費借貸及委任契約之法律關係，請求被告給付八十五萬四千元借
    款及因處理委任事務所取得之十一萬元，合計九十六萬四千元，及自起訴狀繕本
    送達被告翌日（九十一年十二月十七日）起至清償日止，按週年利率百分之五計
    算之利息，為有理由，應予准許。
三、原告陳明願供擔保，聲請宣告假執行，核無不合，爰酌定相當之擔保金額，予以
    准許。
四、據上論結，本件原告之訴為有理由，依民事訴訟法第七十八條、第三百九十條第
    二項，判決如主文。
中      華      民      國    九十二    年      五      月     十九     日
                                臺灣臺南地方法院民事第三庭
~B法      官  蔡雅惠
右為正本係照原本作成。
如對本判決上訴須於判決送達後二十日內向本院提出上訴狀。
中      華      民      國    九十二    年      五      月    二十二    日
~B法院書記官  葉東平


司法院資訊處製作；財團法人民間司法改革基金會備份。
